【裁判字號】    95,上訴,373
【裁判日期】    950607
【裁判案由】    重利
【裁判全文】
臺灣高等法院臺南分院刑事判決         95年度上訴字第373號
上  訴  人  臺灣臺南地方法院檢察署檢察官
被      告  丙○○即李玉萍
被      告  丁○○
選任辯護人  許雅芬律師
上列上訴人因被告重利案件，不服臺灣臺南地方法院93年度訴字
第1299號中華民國95年3月2日第一審判決（起訴案號：臺灣臺南
地方法院檢察署93年度核退偵字第41號），提起上訴，本院判決
如下：
    主  文
上訴駁回。
    理  由
一、公訴意旨略以：被告丙○○（原名李玉萍）基於常業重利之
    犯意，自民國九十年三月五日起至同年四月二十七日止，透
    過案外人盧朝亮之介紹，供急迫、輕率或無經驗之榮于企業
    有限公司（負責人為告訴人甲○○，以下簡稱榮于公司）借
    款。其借款情形分別為：(一)九十年三月五日借款新臺幣（下
    同）一百萬元，借七日，利息六萬元在借款時先扣，故實際
    借得款項為九十四萬元；(二)九十年三月二十六日借款一百萬
    元，借七日，利息六萬元在借款時先扣，故實際借得款項為
    九十四萬元；(三)九十年四月十八日借款一百萬元，借八日，
    利息八萬元在借款時先扣，故實際借得款項為九十二萬元；
    (四)九十年四月二十七日借款一百萬元，借七日，利息六萬元
    在借款時先扣，故實際借得款項為九十四萬元。又被告丁○○亦基於常業之犯意，自民國九十年四月十日起至同年四月
    三十日止，同透過案外人盧朝亮之介紹，供急迫、輕率或無
    經驗之榮于企業有限公司借款。其借款情形分別為：(一)九十
    年四月十日借款七十萬元，其中四十萬元，借八日，另三十
    萬元借十五日，利息二萬七千三百元在借款時先扣，故實際
    借得款項為六十七萬二千七百元；(二)九十年四月三十日借款
    二百五十萬元，借四至五日，利息十四萬元，在借款時先扣
    ，故實際借得款項為二百三十六萬元。嗣經告訴人甲○○提
    出告訴，始知上情。因認被告丙○○、丁○○涉犯刑法第三
    百四十五條之常業重利罪嫌。
二、按犯罪事實應依證據認定之，無證據不得認定犯罪事實；又
    不能證明被告犯罪者，應諭知無罪之判決，刑事訴訟法第一
    百五十四條第二項、第三百零一條第一項定有明文。另告訴
    人之告訴，係以使被告受刑事訴追為目的，是其陳述是否與
    事實相符，仍應調查其他證據以資審認；且認定不利於被告
    之事實，須依積極證據，苟積極證據不足為不利於被告事實
    之認定時，即應為有利於被告之認定，更不必有何有利之證
    據；而認定犯罪事實所憑之證據，雖不以直接證據為限，間
    接證據亦包括在內；然而無論直接或間接證據，其為訴訟上
    之證明，須於通常一般之人均不致有所懷疑，而得確信其為
    真實之程度者，始得據為有罪之認定，倘其證明尚未達到此
    一程度，而有合理之懷疑存在時，即應為無罪之判決，最高
    法院五十二年台上字第一三００號、三十年上字第八一六號
    、七十六年台上字第四九八六號判例可資參照。又按「乘他
    人急迫、輕率或無經驗貸以金錢或其他物品，而取得與原本
    顯不相當之重利者，處1年以下有期徒刑、拘役或科或併科1
    千元以下罰金」，刑法第三百四十四條定有明文。則依該條
    所定，須係「乘人急迫，輕率或無經驗，貸以金錢或其他物
    品」，且須「取得與原本顯不相當之重利」，始該當該條之
    構成要件。而「取得與原本顯不相當之重利」，係指就原本
    利率、時期核算及參酌當地之經濟狀況，較之一般債務之利
    息，顯有特殊之超額者而言，最高法院二十七年上字第五二
    ０號判例可資參照。又「重利罪之成立，係以乘人急迫、輕
    率或無經驗貸以金錢或其他物品，而取得與原本顯不相當之
    重利為要件，故苟未乘人急迫、輕率或無經驗，縱取得與原
    本顯不相當之重利，仍難令負重利罪責」，最高法院八十五
    年度台上字第四三八二號亦著有判決可資參照。
三、公訴意旨認被告丙○○、丁○○二人涉有常業重利犯嫌，無
    非以：(一)被告丙○○、丁○○二人於警詢、偵查中，自承借
    款予榮于公司，並收取利息之供述；(二)證人即告訴人甲○○
    於警詢暨偵查中所為之指證；(三)證人即告訴人甲○○之妻乙○○於本院審理中所為之證述；(四)證人即居間介紹榮于公司
    向被告二人借款之盧朝亮於警詢、偵查中所為之證詞；以及
    (五)卷附被告丙○○委託南信企業社對證人乙○○發出之催收
    通知書一紙（見核退偵卷第八九頁）、證人乙○○交付被告
    丙○○之支票、本票影本共八紙（見核退偵卷第九一至九三
    頁）、榮于公司設於華南商業銀行岡山分行帳戶（帳號：0
    00－00－000000號）存摺影本一份（見發查卷第
    八至九頁）、華僑商業銀行岡山分行九十一年一月十日（九
    一）僑銀岡營字第三號函及該函檢附之榮于公司支票存款（
    帳號：000000－0000000－0號）帳戶支票存
    款交易明細紀錄一份（見本院調閱所得九十年度偵緝字第五
    ０二號偵查卷第五十至七六頁）、被告丁○○提出之華南銀
    行全行通收存款憑條副根影本、證人乙○○開立之面額二百
    五十萬元本票影本各一紙、面額合計二百五十萬元之支票影
    本五紙、本院九十一年度易字第八四二號刑事判決書影本一
    份等（見核退偵卷第六七至八二頁）為主要之論罪依據。
四、訊據被告丙○○固坦承曾出借款項予前來借款之榮于公司負
    責人乙○○，並收取利息，且曾於九十年三月五日，經由盧
    朝亮將九十四萬元存入榮于公司設於華南商業銀行帳戶（帳
    號：000－00－000000號）等事實；另被告丁○○亦坦承曾借款七十萬元予榮于公司，及同年四月三十日匯
    款二百三十六萬元至榮于公司帳戶等事實，但被丙○○、丁○○二人均堅詞否認彼等有收取重利之犯行，被告丙○○辯
    稱「乙○○事前將支票放在我這邊，調取總額循環，支票總
    額是五百多萬元，乙○○有需要時就會來向我調錢，調借款
    項並非公訴意旨所指之該四筆借款，出借予甲○○夫婦之借
    款時間、金額乃至利息之計算方式，均與起訴書所載不符，
    伊僅收取月息二分利，而甲○○、乙○○事後逃逸無蹤，迄
    今尚有五百五十萬二千零二元未受清償，其係遭渠二人詐欺
    」等語；另被告丁○○則辯稱「甲○○、乙○○夫婦係透過
    其公司記帳員盧朝亮之介紹向其借款，七十萬元借款部分分
    二筆出借，其中四十萬元借十天，利息收三千五百元，三十
    萬元部分，則借十七天，利息四千三百元，合計只收取利息
    七千八百元，起訴書所載利息金額係包括支付予盧朝亮之佣
    金，並未收取與原本顯不相當之高利，又公訴意旨所指九十
    年四月三十日借款二百五十萬元予榮于公司，收取十四萬元
    之利息，並非實在，該次乙○○本係隨同盧朝亮至其公司欲
    借款二百萬元，但因金額過高，其並未同意，嗣後乙○○表
    示渠購買一筆線材可賺五十萬元之利潤，邀其投資，並表示
    數日內可有十四萬元之利潤，故乃同意投資，並預扣十四萬
    元之利潤後，匯款二百三十六萬元入榮于公司之帳戶，然乙○○並未返還投資款項，反而於其將款項匯入榮于公司帳戶
    後，與甲○○立即逃逸無蹤，其係遭甲○○夫婦二人詐騙」
    等語。
五、經查：
  (一)被告丙○○、丁○○二人確有出借款項予告訴人甲○○、證
    人乙○○二人所經營之榮于公司，並收取利息等事實，業據
    被告二人供明在卷，並有証人乙○○交付被告丙○○之支票
    、本票影本共八紙（見核退偵卷第九一至九三頁）、榮于公
    司設於華南商業銀行岡山分行帳戶（帳號：000－00－
    000000號）存摺影本一份（見發查卷第八至九頁）、
    該銀行帳戶存款往來明細表（見原審卷第159頁）、華僑商
    業銀行岡山分行九十一年一月十日（九一）僑銀岡營字第三
    號函及該函檢附之榮于公司支票存款（帳號：000000
    －0000000－0號）帳戶支票存款交易明細紀錄一份
    （見本院調閱之九十年度偵緝字第五０二號偵查卷第五十至
    七六頁）、被告丁○○提出之華南銀行全行通收存款憑條副
    根影本等件在卷可稽。
  (二)被告丁○○雖辯稱「其於九十年四月三十日匯款二百三十六
    萬元至榮于公司前開華南銀行岡山分行帳戶，係投資並非借
    款」云云。但查，既稱「投資」，即有風險存在，其是否能
    藉由投資而取得利益，當視投資結果而定，斷無預先取得投
    資利潤之理，則被告丁○○所辯「其係預先扣除投資利潤十
    四萬元，故僅匯款二百三十六萬元」云云，已與常情有違；
    再參以被告丁○○所辯「該次乙○○本係隨同盧朝亮至其公
    司欲借款二百萬元，但因金額過高，其並未同意，嗣後乙○○表示渠購買一筆線材可賺五十萬元之利潤，邀其投資，並
    表示數日內可有十四萬元之利潤，故乃同意投資二百三十六
    萬元」等語，則依被告丁○○上開供述，被告丁○○既先因
    乙○○欲借二百萬元之金額過高，而未同意借款，乃竟又同
    意投資二百五十萬元，且係就榮于公司「個別之交易過程」
    進行投資，亦核與一般商業上之投資行為，均係針對經營主
    體整體之商業行為為資金之參與有違，從而被告丁○○所辯
    ，顯難信採，其於九十年四月三十日匯款二百三十六萬元，
    應係借款，且已預扣十四萬元之利息無疑；被告二人貸借款
    項與榮于公司 之乙○○等事實，可堪認定。
  (三)被告二人雖有貸借款項與榮于公司乙○○之事實，但被告二
    人一再否認有收取重利之犯行。而告訴人甲○○、証人乙○○則指証被告二人確有以公訴意旨所載之方式收取重利等語
    ，從而本件所應審究者，厥為被告二人借款予榮于公司，是
    否有收取與原本顯不相當之重利？以及此等借款是否係乘告
    訴人甲○○、證人乙○○夫婦二人急迫、輕率、無經驗？
  (四)查：
  １證人即告訴人甲○○於警詢對被告二人提起告訴時，雖指稱
    被告二人確有以公訴意旨所載方式收取利息（見核退偵字第
    十九頁起至第二十頁、第二十二頁）。然証人甲○○於警詢
    時係陳稱「（李玉萍、丁○○二人借貸金錢給乙○○時你是
    否在場，乙○○可知他們放高利貸）榮于公司倒閉後乙○○
    告訴我才知道，她知道，但在公司財務吃緊時不得不先週轉
    」等語（見同上卷第二十頁）；嗣於偵查時則證稱：九十年
    三月間透過盧朝亮向被告二人借貸者為乙○○，榮于公司之
    經營者為乙○○，其告訴之依據，「是從以前被告告我的詐
    欺的案件，我從卷宗裡面影印出來的，以及我前妻乙○○所
    遺留下來的財務紀錄」，而被告二人向乙○○索取利息之數
    額，我不知情，告訴狀所載利息之計算，「是由我前妻所遺
    留下來的帳本，從其中支票的發票日跟他匯款的日子來計算
    出來的」，我不知利息之數額等語（見同上卷第一０二頁起
    至第一０四頁）；復於原審審理時證稱：其對於本件借貸詳
    情並不知情，僅能自華南銀行存摺確定丁○○之匯款數額，
    其不知丙○○住處，亦未曾與乙○○二人一同前往向丙○○
    借款，乙○○並未告知向丙○○借款之利息，其係依華南銀
    行存摺上之資料推算利息及借款本金等語（見原審卷第三０
    五頁、第三０八頁起至第三一０頁、第三一五頁）。稽之証
    人甲○○上開証詞，就被告二人貸借款項是否收取重利一事
    ，於警詢時稱「係經乙○○告知始知道」，嗣於偵查及原審
    審理時則稱「係依據上開資料推算利息及借款本金」云云，
    並於原審經訊及「借款利息（如何計算）」一節，更稱「一
    百萬元大概每個月六萬元利息，（改稱）一百萬每個禮拜六
    萬元利息」等語（見原審卷第三０九頁），則証人甲○○既
    未在被告二人貸借金錢時在場，亦未參與向被告二人借款之
    經過，又不知利息如何計算，僅聽聞乙○○告知被告二人放
    高利貸，但就實際之利息為何，亦僅憑榮于公司設於華南商
    業銀行岡山分行帳戶之交易資料等資料加以推算，則証人甲○○指稱「被告二人收取重利」等語，即難信採；自難據為
    被告二人不利之証據。
  ２證人乙○○雖於原審審理時證稱：向丙○○借款，每一百萬
    元每週利息六至八萬元，有時趕一點，借期為五天，就利息
    於借款時預扣，而向丁○○借款，除最後一筆二百三十六萬
    元收取十四萬元之利息外，其餘借款利息約每週三至四萬元
    （見原審卷第三二三頁起至第三二七頁、第三三三頁）等語
    。然查：
    1.自告訴人甲○○、證人乙○○與被告二人間借貸暨多次訴
      訟過程以觀，告訴人甲○○與證人乙○○二人於被告丁○○九十年四月三十日匯款二百三十六萬元至榮于公司設於
      華南商業銀行岡山分行，帳號：000－00－0000
      00號帳戶後，旋於當日提領二百三十三萬四千元（見發
      查卷第八頁起至第九頁、原審卷第一五八頁起至第一五九
      頁華南銀行岡山分行九十四年五月二十三日檢送之存款往
      來明細表），其後告訴人與証人乙○○夫婦即不見蹤影，
      被告丙○○、丁○○二人乃分別於九十年五月十日、同年
      月十四日具狀對告訴人夫婦向臺灣臺南地方法院檢察署提
      出告訴，但告訴人夫婦仍避不見面，經臺灣臺南地方法院
      檢察署發佈通緝後，告訴人甲○○先於九十年八月二十七
      日主動前往臺北市政府警察局信義分局六張犁派出所到案
      ，經臺北市政府警察局信義分局移送由檢察官偵查後，以
      其涉嫌詐欺為由提起公訴，於九十二年五月十六日經原審
      以九十一年度易字第八四二號判決無罪，於同年六月十三
      日確定。其後，告訴人旋於九十二年七月一日、同年月二
      日分別具狀向臺灣臺南地方法院檢察署對被告二人提出誣
      告、重利告訴，嗣於九十三年二月二十七日，該署檢察官
      先以九十三年度偵字第一二三一號對被告二人就誣告罪嫌
      為不起訴處分，另於九十三年十二月七日以被告二人涉嫌
      常業重利為由，向原審提起公訴；而證人乙○○自九十年
      四月三十日起均未出面，直至九十三年九月十三日，始委
      任告訴人甲○○先前被訴詐欺案件以及嗣後提出誣告、重
      利告訴時委任之同一律師為辯護人，具狀向臺灣臺南地方
      法院檢察署聲請開庭，至九十四年二月二十二日，同署檢
      察官以九十三年度偵緝字第九二０、九二一號對證人乙○○為不起訴處分，並於九十四年五月二十日由臺灣高等法
      院臺南分院檢察署以九十四年度上聲議字第三一七號駁回
      再議而告確定，業據本院調取九十一年度易字第八四二號
      、臺灣臺南地方法院檢察署九十三年度偵字第一二三一號
      、九十三年度偵緝字第九二０、九二一號案件全卷查明屬
      實。
    2.證人乙○○於原審審理時證稱：榮于公司結束營業後，因
      渠背負所有債務，甲○○乃自願與渠結婚，渠二人於九十
      年六月結婚，至九十三年間離婚，渠與甲○○婚後兩人一
      同在外開計程車賺取生活費用並償付債務等語（見原審卷
      第三二九至三三一頁）；核與告訴人甲○○於原審審理時
      證述「其與乙○○二人婚姻關係存續期間」等情相符（見
      原審卷第三０八頁）。則告訴人甲○○與證人乙○○二人
      自九十年六月結婚後迄至九十三年離婚為止，既有同居之
      事實，證人乙○○對其本人因涉嫌詐欺遭通緝、告訴人甲○○因榮于公司積欠被告二人債務遭詐欺追訴，以及告訴
      人嗣後又對被告二人提出誣告、重利告訴等情，自無不知
      之理。惟告訴人於前案被訴詐欺、告訴誣告、重利案件中
      ，雖稱榮于公司資金調度係由乙○○負責，然於上開案件
      偵查過程，就其與証人乙○○同居之事實，則隻字未提，
      甚至於檢察官九十一年三月二十七日偵查中，告訴人仍稱
      ：「（問：為何四月三十日就跑掉了？）我也找不到我太
      太」、「（問：有辦法找到以前往來廠商？）都是我太太
      在處理」（見上開偵緝字第五０二號偵查卷第八五頁背面
      、第八六頁）；迄至該案起訴後，原審九十一年度易字第
      八四二號詐欺案件審理時，告訴人甲○○於該案九十一年
      九月二十五日起至九十二年五月二日止之各次審理期日，
      亦未有一語提及證人乙○○行蹤，甚至於九十二年五月二
      日審理時仍供稱：「（問：九十年四月三十日乙○○在何
      處？）我不知道」、「（問：何時才與乙○○失去聯繫？
      ）三十日銀行打電話給我，說票款時間快到了，趕快存錢
      進去，我要找乙○○就找不到，一直到現在再也沒有看到
      他」（見原審九十一年度易字第八四二號卷第八七頁）。
      甚至，告訴人於本件九十三年一月三十一日警詢時，經警
      詢及「如何聯絡乙○○到案說明」一節，告訴人更稱「她
      目前因案通緝中行方不明無法聯絡」等語（見核退偵字第
      四一號卷第二三頁）。並於被告二人遭檢察官提起本件公
      訴後，告訴人已委任告訴代理人出庭陳述意見，亦未表明
      證人乙○○業已到案，直至九十四年五月十日原審行準備
      程序時，始由被告丁○○之辯護人陳報證人乙○○經檢察
      官為不起訴處分之事實（見原審卷第一四一頁）。參酌上
      開各情，本件告訴人於其被訴詐欺及嗣後告訴被告二人誣
      告、重利案件偵查中，業已與證人乙○○結婚並共同生活
      ，仍於該案偵查及審理中隱瞞證人乙○○之行蹤，並將全
      案責任推由證人乙○○承擔；嗣經原審以九十一年度易字
      第八四二號判決無罪確定後，証人乙○○始於九十三年九
      月十日選任辯護人具狀投案；而證人乙○○既為實際出面
      向被告二人借款之人，就被告二人是否涉有重利情事，証
      人乙○○理應知之甚詳，然竟由甲○○提出告訴，証人乙○○則始終避不見面，告訴人與証人乙○○二人之動機為
      何，實有可議之處，是彼等指稱被告二人收取重利等語，
      其真實性即有可疑之處，自難以告訴人甲○○、証人乙○○夫婦二人之指訴，即據為被告二人不利之認定。
    3.再查，被告丙○○辯稱「乙○○事前將支票放在我這邊，
      調取總額循環，支票總額是五百多萬元，乙○○有需要時
      就會來向我調錢，調借款項並非公訴意旨所指之該四筆借
      款，伊僅收取月息二分利」等語（見原審卷第35頁）；而
      被告丁○○則辯稱「該七十萬元借款部分，關於利息二萬
      七千三百元，其僅取得七千八百元之利息，其餘係盧朝亮
      應得之車馬費及傭金，其僅取得收月息二分半之利息」等
      語（見原審卷第三六頁、本院卷第三四頁）。而証人即居
      間介紹被告二人貸借款項與榮于公司乙○○之盧朝亮於原
      審亦証述「我有跟乙○○說我幫她找金主，她要給我車馬
      費，後來找到丁○○，利息都是二分多，我當初說我的車
      馬費是借款金額百分之二，但我沒有收那麼多」、「因為
      利息抽掉之後，要付我車馬費再付給乙○○，利息、車馬
      費都是預扣，我再去向丁○○拿我的車馬費，丁○○匯給
      乙○○的錢是借款金額扣掉利息、車馬費」等語（見原審
      卷第三四一頁、第三四二頁）。至於被告丙○○借與榮于
      公司乙○○之利息多少，証人盧朝亮則不知道，又據証人
      盧朝亮証述在卷（見原審卷第三四三頁），再稽之證人乙○○於原審審理時，對於向被告丁○○、丙○○二人各自
      借款之次數、每次借款之借款金額、迄今積欠被告丙○○
      之債務總額等重要事項，均稱「不清楚」、「存摺簿會比
      較清楚」等語（見原審卷第三二三頁、第三二七至三二八
      頁），就每次借款之金額及利息均無法詳述；另依証人乙○○上開証詞，證人乙○○對其向被告二人借款之細節，
      記憶模糊，所憑者無非榮于公司設於華南商業銀行岡山分
      行之存摺紀錄而已。惟經原審命告訴代理人提出榮于公司
      向被告二人借款之相關帳冊或書面文件紀錄到院，告訴代
      理人又表示資料業已遺失無法提出（見原審卷第二三九頁
      ）。則証人乙○○証述「其向被告丙○○借款，每一百萬
      元每週利息六至八萬元，有時趕一點，借期為五天，就利
      息於借款時預扣，而向丁○○借款，除最後一筆二百三十
      六萬元外，其餘借款利息約每週三至四萬元」等語，已難
      信為真實。
    4.況參酌被告丙○○所取得之由証人乙○○以榮于公司為發
      票人所簽發之支票及本票所載，支票部分有九十年四月九
      日到期之面額七十萬元、同年五月六日到期之面額一百萬
      元（即票號ＡＣ0000000號，面額一百萬元之支票
      ）、同年五月一日到期之面額五十萬元、七萬八千元、三
      十萬元、同年六月三十日到期之面額三十七萬四百二十元
      之支票合計六張；另本票部分則有九十年四月二十日簽發
      、同年五月一日到期之面額一百萬元，同年三月五日簽發
      、同年三月十二日到期之面額一百萬元之本票二張（見核
      退偵字第四一號卷第九一頁至第九三），該支票及本票總
      面額顯已超過公訴意旨所指被告丙○○貸借與榮于公司之
      金額，而就被告丙○○貸借款項與榮于公司吳玉金，除票
      號ＡＣ0000000號，面額一百萬元之支票外（此部
      分詳後述），何筆係屬公訴意旨所指收取重利之部分，亦
      無從自該支票及本票而可証明，益足証被告丙○○所辯「
      調借款項並非公訴意旨所指之該四筆借款，出借予甲○○
      夫婦之借款時間、金額乃至利息之計算方式，均與起訴書
      所載不符」等語，並非無據。
    5.另原審向各該銀行函詢結果，雖證人乙○○代表榮于公司
      所簽發，票號ＡＢ0000000號，票面金額一百萬元
      之支票，係於九十年四月四日由被告丙○○本人提示兌現
      ，另證人乙○○代表榮于公司簽發，票號分別為ＡＢ00
      00000、ＡＢ0000000號，面額分別為四十萬
      元、三十萬元之支票二紙，分別係於九十年四月十八日、
      四月二十五日，透過被告丁○○之妻吳麗櫻之銀行帳戶提
      示兌現，有華僑商業銀行岡山分行九十四年四月二十五日
      （九四）僑銀岡營字第四六號函（見原審卷第102頁至第1
      19頁）、台東區中小企業銀行路竹分行九十四年九月十六
      日（九四）東企銀路字第六九號函附卷可稽（見原審卷第
      222頁至第226頁）。然該等支票究係清償何時之借款？該
      次之借款究為多少，借款利息與借款期間如何計算？均無
      其他證據可資調查及佐証。準此，證人乙○○證詞之憑信
      性既有疑問，復無相關證據佐證証人乙○○證詞之真實性
      ，亦難僅依証人乙○○之証詞，即據為認定被告二人借款
      予榮于公司有收取與原本顯不相當重利之事實。
    6.至於被告丙○○於原審審理時，雖供稱「於九十年三月五
      日借款九十四萬元予證人乙○○，該筆款項係約定以票號
      ＡＣ0000000號，面額一百萬元，票載發票日為九
      十年五月六日之支票償還」等語（見原審卷第三八六頁至
      第三八七頁）。依被告丙○○上開供述，該筆借款係收取
      月息百分之三，換算為年息則為借款金額之百分之三十六
      ；另被告丁○○雖亦自承其係按月收取二分半即借款金額
      百分之二點五之利息，已如上述，換算為年息為借款金額
      百分之三十；則依被告二人上開供述，被告丙○○其中一
      筆借款利息為年息百分之三十六，而被告丁○○貸借七十
      萬元所收取之年息則為百分之三十，其二人所收取之利息
      雖高於民法第二百零五條法定最高利率之限制，但衡諸一
      般民間借貸手續簡便，又無須提供不動產為擔保，放款者
      須承擔較高之風險等現實社會一般交易習慣，尚不能認被
      告二人收取上開利息有何特殊之超額情事，並據為被告二
      人不利之証據。
  (五)又查，被告丁○○於九十年四月三十日匯款二百三十六萬元
    ，係屬借款，且預扣十四萬元之利息，已如上述。然按國內
    民間中小企業交易習慣，通常以遠期支票做為支付貨款之工
    具，此一方面可抒解立即面臨之資金壓力，復可於票據到期
    之前，靈活運用資金購買原料或設備，而進一步擴大營運，
    是若無法使支票兌現，將立即引發該公司交易廠商之不信任
    ，效應所及，所有交易廠商均不願收取該公司之支票，從而
    使該公司喪失以遠期支票抒解資金壓力及周轉之利益，進而
    危及公司營運。此為一般交易常態，告訴人與證人乙○○二
    人既稱自八十八年起共同經營榮于公司（見原審卷第307頁、
    第310頁、第32頁），對此自無不知之理。然告訴人、證人乙○○二人於九十年四月三十日取得被告丁○○匯入之上開二
    百三十六萬元後，榮于公司對外簽發之支票竟於當日立即發
    生退票，金額分別為二十三萬九千七百四十八元、十七萬六
    千四百五十四元、三萬四千九百二十八元、二萬八千一百四
    十元，有高雄市票據交換所九十年六月一日高市票交業乙字
    第一六九六號函檢附之榮于公司退票明細紀錄一份附於本院
    調閱所得之九十年度發查字第八五八號卷內可資參照（見該
    卷第十四頁至第十六頁）。再稽之證人乙○○於原審證稱：
    上開支票均係交易廠商之支票等語（見原審卷第三三四頁）
    。顯見榮于公司於九十年四月三十日取得被告丁○○出借之
    二百三十六萬元，並非用以償還當日到期之支票，則證人乙○○就此部分是否確有「借款之真意」，且借款時，是否確
    係出於急迫之情狀，已有可疑。另告訴人雖指稱「被告二人
    乘榮于公司急需金錢周轉之際貸予金錢」等情（見警卷第1
    之6頁），而證人乙○○於前案偵查中及原審審理時，亦供
    證該筆借款（即被告丁○○匯入之三百三十六萬元）業已分
    別支付貨款或清償地下錢莊之借款云云（見原審卷第三二三
    頁、本院調閱之九十三年度偵緝字第九二０號卷第八頁）。
    然告訴人與證人乙○○於取得被告丁○○出借之二百三十六
    萬元後，當日立即不見蹤影，迄告訴人到案後，仍隱匿證人
    乙○○行蹤，並於被訴詐欺、告訴誣告、重利等案件，將榮
    于公司對外借款之責任全數推由證人乙○○承擔，已如上述
    ，本件又無其他証據足証証人乙○○取得該筆借款時，確係
    用以清償榮于公司之貨款及地下錢莊之借款，則証人乙○○
    上開証詞，亦難信採。從而告訴人及証人乙○○指証被告丁○○貸借此筆借款，係乘榮于公司急需金錢周轉之急迫情形
    下，而貸借現金云云，自無可採。至於告訴人於其另案所涉
    詐欺案件偵查中，雖提出畫典企業有限公司所簽發，發票日
    分別為九十年五月一日、同年月三十日，票面金額分別為七
    十一萬八千五百元、七十三萬八千七百五十元之支票暨退票
    理由單二紙（見調閱之九十年度偵緝字第五０二號卷第二八
    頁至第三十頁），以佐證榮于公司確有遭廠商倒帳情事。然
    依上開畫典企業有限公司支票及退票理由單所載，該公司簽
    發之支票，發票日已在證人乙○○向被告二人借款之後，且
    榮于公司遲至九十年十一月二十六日始向銀行提示上開支票
    ，從而尚難以畫典企業有限公司上開拒絕往來之支票，逕認
    證人乙○○向被告二人借款當時，榮于公司有遭廠商倒帳以
    致週轉不靈而發生經濟窘迫之情狀。
  (六)末查，榮于公司自八十九年六月後即有多次對外借款之情事
    ，又據証人乙○○証述在卷（見原審卷第318頁至321頁、第
    325頁）。則証人乙○○向被告二人借款前，在外已有貸借款
    項多次，足認並非無借貸經驗之人；而告訴人、證人乙○○
    二人又共同經營榮于公司，再衡以彼等本件借款時之年齡、
    二人共同經營該公司已有一年餘，及告訴人甲○○於原審審
    理時証述「其與證人乙○○二人於成立榮于公司前，分別有
    相當之工作經驗」等情（見原審卷第三一三頁），益足認告
    訴人與証人乙○○二人並非無經驗之借款人。此外，証人乙○○既經由熟識之記帳員即証人盧朝亮對外向被告二人借款
    ，而未依報紙分類廣告尋求簡便但可能存有高度風險之資金
    來源，益証証人乙○○借款之際，已就各種管道可能之利弊
    得失詳加斟酌，從而證人乙○○就本件所涉借貸關係，難認
    有何輕率情事。
六、綜上所述，被告丙○○其中一筆借款利息雖為年息百分之三
    六，被告丁○○貸借七十萬元部分所收取之年息則為百分之
    三十，其二人所收取之利息雖高於民法第二百零五條法定最
    高利率之限制，但尚難認被告二人收取之上開利息有何「與
    原本顯不相當之重利」；再被告丙○○一再辯稱其餘之借款
    均僅收取月息二分，而証人乙○○夫婦雖指稱被告丙○○收
    取重利，但就其等向被告丙○○借款之次數、每次借款之借
    款金額、迄今積欠被告丙○○之債務總額等重要事項，均無
    法詳述；且被告丙○○所取得之由証人乙○○以榮于公司為
    發票人所簽發之支票及本票總面額顯已超過公訴意旨所指被
    告丙○○貸借與榮于公司之金額，被告丙○○所辯「調借款
    項並非公訴意旨所指之該四筆借款，出借予甲○○夫婦之借
    款時間、金額乃至利息之計算方式，均與起訴書所載不符」
    等語，並非無據。則証人乙○○証述「其向被告丙○○借款
    ，每一百萬元每週利息六至八萬元，有時趕一點，借期為五
    天，就利息於借款時預扣，而向丁○○借款，除最後一筆二
    百三十六萬元外，其餘借款利息約每週三至四萬元」等語，
    尚難信採；另被告丁○○上開匯款二百三十六萬元部分，雖
    有預扣利息十四萬元之情事，但觀之証人乙○○夫婦於取得
    上開款項當日立即不見蹤影，迄告訴人到案後，仍隱匿證人
    乙○○行蹤，並於被訴詐欺、告訴誣告、重利等案件時，將
    榮于公司對外借款之責任全數推由證人乙○○承擔，已如上
    述，本件又無其他証據足証証人乙○○取得該筆借款時，確
    係用以清償榮于公司之貨款及地下錢莊之借款，則証人乙○○向丁○○貸借上開借款時，是否有「借款」之真意，已有
    可疑，且又難認被告丁○○係乘榮于公司乙○○急需金錢周
    轉之急迫情形下，而貸借現金。另榮于公司乙○○向被告二
    人貸借上開款項，亦非因「無經驗或輕率」而貸借款項。則
    本院審酌公訴意旨所提出之証據資料，尚無從說服本院以形
    成被告二人有罪之心證；此外，又查無其他積極証據足証被
    告二人有公訴意旨所指之犯行，基於無罪推定之原則，自應
    為被告二人無罪判決之諭知。
七、原審因而以不能證明被告二人犯罪而諭知無罪之判決，核無
    不合，檢察官上訴意旨，仍執前詞指摘原判決不當，並無理
    由，應予駁回。
據上論結，應依刑事訴訟法第368條，判決如主文。
本案經檢察官張太龍到庭執行職務。
中    華    民    國    95    年    6     月    7     日
                  刑事第四庭    審判長法  官  吳志誠
                                      法  官  蔡美美
                                      法  官  陳珍如
以上正本證明與原本無異。
檢察官如不服本判決應於收受本判決後十日內向本院提出上訴書
，其未敘述上訴理由者並得於提起上訴後十日內向本院補提理由
書。
                                      書記官  岑  玢
中    華    民    國    95    年    6     月    7     日


司法院資訊處製作；財團法人民間司法改革基金會備份。
